【裁判字號】    98,上易,501
【裁判日期】    980505
【裁判案由】    詐欺
【裁判全文】
臺灣高等法院刑事判決                 98年度上易字第501號
上  訴  人  臺灣臺北地方法院檢察署檢察官
被      告  甲○○
上列上訴人因被告詐欺案件，不服臺灣臺北地方法院97年度易字
第3466號，中華民國98年1 月21日第一審判決（起訴案號：臺灣
臺北地方法院檢察署97年度偵字第12195 號），提起上訴，本院
判決如下：
    主  文
原判決撤銷。
甲○○犯幫助詐欺取財罪，處有期徒刑月，如易科罰金，以新
臺幣壹仟元折算壹日。
    事  實
一、甲○○依一般社會生活之通常經驗，本可預見將帳戶之存摺
    、提款卡、密碼提供不相識之人，可能幫助犯罪集團作為不
    法取得他人款項之用，竟不違背其本意，而基於幫助他人詐
    欺之不確定故意，於民國（下同）97年4月15日下午6時許，
    見自由時報求職廣告，撥打刊登電話依其指示，將其向臺北
    富邦商業銀行仁愛分行申設之帳號000-000000000000號帳戶
    之提款卡及含密碼，在桃園縣內壢家樂福大賣場門口，以換
    取每月薪資新臺幣（下同）4 萬元之工作機會作為代價，交
    付予真實姓名年籍不詳之成年男子，該等真實姓名、年籍不
    詳之成年男子取得上開帳戶資料後，即與其餘真實姓名、年
    籍不詳之犯罪集團成員，基於共同意圖為自己不法所有之犯
    意聯絡，為以下之犯行：(一)得知乙○○有在雅虎奇摩網路消
    費紀錄，由該集團成員於97年4月15日下午6時許，電告乙○
    ○佯稱網路購物匯款設定錯誤，請其取消分期付款轉帳，要
    到提款機操作止付動作，使乙○○陷於錯誤，依指示至桃園
    縣龜山鄉○○路5 號宿舍附近之提款機操作按鍵，於同日晚
    間8時許，第1筆現金匯款2 萬元至甲○○上開臺北富邦商業
    銀行帳戶內，第2筆現金匯款4萬元至甲○○上開臺北富邦商
    業銀行帳戶內，第3筆現金匯款3萬元至甲○○上開臺北富邦
    商業銀行帳戶內，第4筆現金匯款9,000元至甲○○上開臺北
    富邦商業銀行帳戶內，第5筆以友人黃郁軒之帳號000-00000
    000000000號提款卡匯款1萬2,835 元至另案被告曾壽山（業
    經公訴人通緝）所申設之兆豐國際商業銀行北中壢分行帳號
    000-000000000000號（現改為000-00000000000 號）帳戶內
    ，嗣乙○○操作完察覺有異始知受騙，報警處理。
    (二)另得知劉于綺有在雅虎奇摩網路消費紀錄，由該集團成員
    於97年4月15日晚間9時許，電告劉于綺佯稱網路購物匯款設
    定錯誤，請其取消分期付款轉帳，要到提款機操作止付動作
    ，使劉于綺陷於錯誤，依指示至臺北市萬華區老松郵局提款
    機操作按鍵，匯款7,354 元至甲○○上開臺北富邦商業銀行
    帳戶內，嗣劉于綺操作完查覺有異始知受騙，報警循線追查
    ，始悉上情。
二、案經臺北市政府警察局大安分局移送臺灣臺北地方法院檢察
    署檢察官偵查起訴。
    理  由
壹、程序方面
    被告以外之人於審判外之言詞或書面陳述，除法律有規定者
    外，不得作為證據。被告以外之人於偵查中向檢察官所為之
    陳述，除顯有不可信之情況者外，得為證據。公務員職務上
    製作之紀錄文書、證明文書，除顯有不可信之情況外，亦得
    為證據。又按被告以外之人於審判外之陳述，雖不符刑事訴
    訟法第159條之1至第159條之4之規定，而經當事人於審判程
    序同意作為證據，法院審酌該言詞陳述或書面陳述作成時之
    情況，認為適當者，亦得為證據；當事人、代理人或辯護人
    於法院調查證據時，知有刑事訴訟法第159條第1項不得為證
    據之情形，而未於言詞辯論終結前聲明異議者，視為有前項
    之同意，刑事訴訟法第159條之1、第159條之5第1項、第2項
    分別定有明文。經查，本院相關之供述或非供述證據，並無
    顯不可信之情況，檢察官、被告於準備程序中對本案之供述
    、非供述證據均表示無意見而同意作為證據（本院卷第16頁
    背面），本院審酌各該證據作成之狀況，亦認為適當，依前
    揭規定，本案相關之供述、非供述證據，均有證據能力。
貳、實體方面
一、訊據被告雖坦承在應徵工作時，有交付前述帳戶、存摺及密
    碼與他人等情，惟堅詞否認有何公訴意旨所指之犯行，辯稱
    ：伊看了97年4 月14日之自由時報，為應徵工作即以自己之
    手機0000000000打電話給對方之0000000000號行動電話聯絡
    ，當時對方要求提供銀行帳戶存摺、提款、密碼等相關資料
    ，因該工作性質係載酒客與酒店小姐，無法收取現金，必須
    將收取之款項匯進銀行帳戶，且要求事先試用、隔日才能返
    還，伊誤信以為真，才提供給對方，事後發覺不對勁，隨即
    打電話給銀行人員掛失存摺。伊不知上開帳戶、提款卡、密
    碼供詐欺用，伊被騙交付，伊因心急找工作，才會被騙云云
    。
二、經查：
  (一)某詐欺集團成員基於詐欺之犯意，得知乙○○有在雅虎奇摩
    網路消費紀錄，由該集團成員於97年4月15日下午6時許，電
    告乙○○佯稱網路購物匯款設定錯誤，請其取消分期付款轉
    帳，要到提款機操作止付動作，使乙○○陷於錯誤，依指示
    至桃園縣龜山鄉○○路5 號宿舍附近之提款機操作按鍵，於
    同日晚間8時許，第1筆現金匯款2 萬元至甲○○上開台北富
    邦商業銀行帳戶內，第2筆現金匯款4萬元至甲○○上開台北
    富邦商業銀行帳戶內，第3筆現金匯款3萬元至甲○○上開台
    北富邦商業銀行帳戶內，第4筆現金匯款9,000元至甲○○上
    開台北富邦商業銀行帳戶內，第5筆以友人黃郁軒之帳號000
    -00000000000000號提款卡匯款1萬2,835 元至另案被告曾壽
    山所申設之兆豐國際商業銀行北中壢分行帳號000-00000000
    0000號（現改為000-00000000000 號）帳戶內，嗣乙○○操
    作完察覺有異始知受騙，報警處理；另得知劉于綺有在雅虎
    奇摩網路消費紀錄，由該集團成員於97年4月15日晚間9時許
    ，電告劉于綺佯稱網路購物匯款設定錯誤，請其取消分期付
    款轉帳，要到提款機操作止付動作，使劉于綺陷於錯誤，依
    指示至臺北市萬華區老松郵局提款機操作按鍵，匯款 7,354
    元至甲○○上開台北富邦商業銀行帳戶內，嗣劉于綺操作完
    察覺有異始知受騙等情，業據證人劉于綺、乙○○於警詢時
    證述（臺灣臺北地方法院檢察署97年度偵字第15628 號偵查
    卷第6頁至第8頁、同署97年度偵字第12195號偵查卷第5頁至
    第7 頁）屬實，並有臺北富邦銀行函文檢附帳戶交易明細查
    詢表、自動櫃員機交易明細表及兆豐銀行函文檢附曾壽山之
    存款印鑑卡、客戶歷史檔交易明細查詢表等件在卷可佐，復
    為被告所不爭執，此部分事實堪以認定，合先敘明。
  (二)被告辯稱係為應徵工作才交付存摺、提款卡、密碼等物，事
    後發覺不對勁，隨即在交付翌日打電話給銀行人員掛失存摺
    等情，業據提出與所述相符之97年4 月15日自由時報廣告（
    前揭97年度偵字第12195 號偵卷第31頁）為證。該報紙分類
    廣告上確實刊登：「誠徵接送人員、男女不拘…0000000000
    」之廣告內容，而經檢察官調閱0000000000號行動電話之通
    聯紀錄（同上卷第39-42頁），被告確實先於97年4月14日撥
    打1通電話給0000000000 號之詐騙行動電話，並於同年月15
    、16日有與前述詐騙行動電話有數通之通聯紀錄。又經原審
    依職權函詢臺北富邦銀行，該行亦回覆以：該戶於97年4 月
    16日16時55分通知掛失止付存摺，此雖有該行仁愛分行97年
    12月24日函文檢附非帳務交易明細查詢在卷可證（原審卷第
    14 -25頁），惟依刑法上故意，分直接故意（確定故意）與
    間接故意（不確定故意），行為人對於構成犯罪事實，預見
    其發生而其發生並不違背其本意者，為間接故意。又間接故
    意與有認識的過失區別，在於二者對構成犯罪事實，雖均預
    見其能發生，但前者對其發生，並不違背其本意，後者則確
    信其不發生。且幫助犯成立，以行為人主觀上認識被幫助者
    ，正欲從事犯罪或係正在從事犯罪，且該犯罪有既遂可能，
    而其行為足以幫助他人實現構成要件者，即具有幫助故意，
    並不以行為人確知被幫助者，係犯何罪名為必要；又於金融
    機構開設帳戶，請領存摺及金融卡一事，係針對個人身分社
    會信用，而予以資金流通，具有強烈屬人性，而金融帳戶為
    個人理財工具，且金融存摺、提款卡亦事關個人財產權益保
    障，其專有性甚高，除非本人或與本人親密關係者，難認有
    何理由，可自由流通使用該存摺，一般人均有妥為保管及防
    止他人任意使用認識，縱使特殊情況，偶需交付他人使用，
    亦必深入瞭解用途及合理性，始予提供，且該等專有物品，
    如落入不明人士手中，而未加以闡明正常用途，極易被利用
    為與財產有關犯罪工具，為吾人依一般生活認知，所易體察
    之常識，而有犯罪意圖者，非有正當理由，竟徵求他人提供
    帳戶，客觀上可預見其目的，係供為某筆資金存入後，再行
    領出之用，且該筆資金存入及提領過程；係有意隱瞞其流程
    及行為人身分曝光用意，常人本於一般認知能力，均易瞭解
    。從而，如非為詐騙財物、恐嚇取財或洗錢等不法目的，衡
    情應無收受他人帳戶存摺、提款卡之理。是此等行為客觀上
    ，顯屬可疑，而有為隱瞞某種作為流程及行為人身份曝光等
    不法意圖，應屬可見。本件被告為53歲之成年人，心智正常
    ，且具相當知識，參以近來諸如擄車勒贖、假勒贖電話及刮
    刮樂詐財等恐嚇取財及詐欺取財犯罪類型，層出不窮，該等
    犯罪多係利用他人帳戶，作為恐嚇取財或詐欺取財所得財物
    出入帳戶，並經媒體廣為披載，被告對此自難諉為不知。因
    此，被告雖依報紙所載擬應徵工作，惟應徵工作性質係載酒
    客與酒店小姐，衡情以收取現金為常態，縱偶有以信用卡付
    帳，亦無使用被告帳戶、提款卡、密碼之必要，更無加以試
    用之必要，又試用可當場當日試用即可，何須俟翌日始返還
    ？被告顯可預見上開年籍不詳之成年男子，向其收受銀行存
    摺帳戶、提款卡，以遂行財產上犯罪目的，或轉售他人作為
    財產犯罪，是被告既可預見金融帳戶存摺交付他人，將幫助
    他人實施犯罪，但因對方要求即將其所申辦之銀行帳戶存摺
    、提款卡交付與他人，並告知提款卡密碼，被告顯有縱使有
    人以其金融帳戶，實施詐欺取財或其他犯罪，亦不違背其本
    意之故意甚明。
  (三)觀諸被告於偵查中辯稱：「（15日當天交給他時，沒有看到
    人就應該馬上處理，為何沒有馬上處理？）他們說要先試試
    看，我4月15日去應徵，下午6點多交給他，我沒有看到人，
    本來說好隔天要上班，但是發現不對我就去掛失了」云云（
    前揭97年度偵字第15628 號偵查卷第86頁）及於原審審理時
    辯解：「（於警詢時，曾經表示對方要求要現場試用帳戶，
    有無在場協同？）沒有」「（為何沒有在現場？）因為其中
    一個人在跟我講電話，另一個人就拿我的提款卡去試用」「
    （4 月15日幾時將提款卡、存摺交給對方？）約下午5 點多
    」等情（原審卷第33、34頁），並與前揭0000000000號行動
    電話之雙向通聯記錄相互對照以觀，被告於97年4 月15日當
    日，除以己有之0000000000號行動電話先後於15時30分、15
    時55分、16時16分、16時20分、16時25分、16時34分、16時
    45分、16時47分、17時27分，與上開0000000000號行動電話
    分別通話743秒、33秒、28秒、29秒、49秒、136秒、15秒、
    853秒、148秒外，僅於同日18時2 分撥接紀錄，惟該次通話
    秒數為0秒，未有通話情形，與被告前述所辯之因於97年4月
    15日18時許正與對方通化，以致己有之提款卡遭前來之集團
    成員取走，未及索回云云，已有未盡一致之處，尚難遽信。
    又被告於原審復辯以：「（你剛剛提到說，約定隔天上班才
    會取回提款卡，當你沒有拿到提款卡時，有無聯絡對方？）
    有，約下午5點多時聯絡對方」、「（你說你4月16日當天下
    午有跟對方聯絡詢問對方為何沒有依約出現帶你去上班，對
    方有無接到這通電話？）沒有」、「（你4 月16日何時向銀
    行掛失該提款卡？）應該是打電話對方沒有接以後，就掛失
    了，約下午5 點多左右」等節（原審卷第34頁背面），不僅
    與卷附0000000000號行動電話之雙向通聯記錄不相符合，即
    被告並無於97年4 月16日再與對方聯繫之情形，且被告更於
    97年4 月16日16時55分即已通知臺北富邦銀行仁愛分行掛失
    止付存摺，有該分行97年12月24日北富銀仁字第177 號函在
    卷可佐，被告掛失止付存摺之時間實早於被告供述之97年 4
    月16日17時許以後與對方聯絡之時間，準此，被告辯解之因
    為對方聯絡不上，深覺有疑，方為掛失止付存摺之情形並非
    實在，反足見被告係出於約定或指示始為掛失止付存摺之動
    作，被告顯然有幫助詐欺集團詐欺他人財物之不確定故意。
    要之，被告上開辯解，無非飾詞圖卸，委不足取，本案事證
    明確，被告犯行，至堪認定，應予依法論科。
三、查被告交付上開存摺、提款卡、密碼予詐騙集團中之成員，
    使詐騙集團對不特定人施詐，經被害人匯款至被告上開帳戶
    ，以利詐騙集團施詐得逞，對於詐騙集團施以助力，僅屬幫
    助犯，自應成立刑法第30條第1項前段、第339條第1 項之幫
    助詐欺取財罪，又被告祇一次交付上開存摺、提款卡、密碼
    予詐騙集團，被害人2 人先後匯款至被告上開帳戶，乃一行
    為觸犯數罪名之想像競合犯，應從一重處斷。又被告既為詐
    欺取財罪之幫助犯，爰依刑法第30條第2 項規定減輕其刑。
四、原審未仔細勾稽，遽認被告犯罪不能證明，而為無罪之諭知
    ，認事用法，均有未洽，檢察官執此為上訴意旨，指摘原判
    決不當，求予撤銷改判，為有理由，自應由本院予以撤銷改
    判。爰審酌被告犯罪之動機、目的、方法、手段、結果、所
    生危害、犯後態度暨其他一切情狀，量處有期徒刑3 月，並
    諭知如易科罰金以新臺幣1千元折算1日之折算標準。
據上論斷，應依刑事訴訟法第369條第1項前段、第364條、第299
條第1項前段，刑法第30條第1項前段、第2項、第339條第1 項前
段、第55條前段、第41條第1項，刑法施行法第1條之1 ，判決如
主文。
本案經檢察官周誠南到庭執行職務。
中    華    民    國    98    年    5     月    5     日
                  刑事第三庭  審判長法  官  陳博志
                                    法  官  蔡聰明
                                    法  官  許文章
以上正本證明與原本無異。
不得上訴。
                                    書記官  蔡慧娟
中    華    民    國    98    年    5     月    5     日
附錄：本案論罪科刑法條全文
刑法第339條
意圖為自己或第三人不法之所有，以詐術使人將本人或第三人之
物交付者，處5年以下有期徒刑、拘役或科或併科1千元以下罰金
。
以前項方法得財產上不法之利益或使第三人得之者，亦同。
前二項之未遂犯罰之。


司法院資訊處製作；財團法人民間司法改革基金會備份。
